【裁判字號】    94,上易,207
【裁判日期】    950124
【裁判案由】    返還不當得利
【裁判全文】
臺灣高等法院高雄分院民事判決         94年度上易字第207號
上  訴  人  乙○○
被上訴人    甲○○
訴訟代理人  吳秋麗律師
上列當事人間因請求返還不當得利事件，上訴人對於中華民國
94年9月29日臺灣高雄地方法院94年度訴字第1337號第一審判決
提起上訴，本院於95年1月18日辯論終結，判決如下：
    主  文
上訴駁回。
第二審訴訟費用由上訴人負擔。
    事實及理由
一、上訴人未於言詞辯論期日到場，核無民事訴訟法第386 條所
    列各款情形，爰依被上訴人聲請，由其一造辯論而為判決。
二、上訴人起訴主張：上訴人養父李華山於民國（下同）73年過
    世，其所有原坐落高雄市○○區○○段2 小段1462號土地應
    有部分98分之51（下稱系爭土地），由上訴人繼承，上訴人
    之養母林麗妹於80年6 月間，表示欲辦理繼承登記，需上訴
    人之印鑑證明，上訴人乃於80年6 月21日辦妥印鑑證明（下
    稱系爭印鑑證明），並交予林麗妹。詎被上訴人竟於81年3
    月25日，未經上訴人同意，持印鑑證明，以贈與為原因，將
    系爭土地移轉登記為被上訴人所有，嗣被上訴人將系爭土地
    移轉予他人所有，移轉現值為新台幣（下同）1,936,996 元
    ，扣除土地增值稅441,575 元，被上訴人所受利益為1,495,
    421 元，應返還予上訴人。爰依民法第179 條之不當得利法
    律關係，提起本訴，聲明：被上訴人應給付上訴人1,495,42
    1 元，及自94年8 月6 日起至清償日止，按週年利率5 ﹪計
    算之利息。
三、被上訴人則以：上訴人固因繼承關係，取得系爭土地所有權
    ，惟上訴人積欠地下錢莊200 多萬元債務，向兩造之養母林
    麗妹求援，林麗妹替上訴人清償2,000,000 元債務，為免上
    訴人繼續浪費財產，遂與上訴人達成協議，由上訴人將系爭
    土地贈與被上訴人，被上訴人取得系爭土地之所有權，並非
    無法律上之原因等語，資為抗辯。
四、原審為上訴人敗訴之判決，上訴人不服，提起上訴，請求：
    (一)原判決廢棄。(二)被上訴人應給付上訴人1,495,421 元，及
    自94年8 月6 日起至清償日止，按週年利率5 ﹪計算之利息
    。(三)願供擔保，請准宣告假執行。被上訴人則請求駁回上訴
    ，並陳明如受不利判決，願供擔保請准宣告免為假執行。
五、兩造不爭執事項：
  (一)系爭土地原係高雄市○○區○○段2 小段1462地號土地，係
    同段80、87、87-1地號土地重劃而來，於80年6 月重劃後，
    共有人為上訴人及訴外人王春生，上訴人應有部分98分之51
    ，於82年9 月22日，與他土地合併入同段1461地號土地，該
    1461地號土地於89年2 月間，因地政整合，段界調整為大統
    段3 小段1461地號（並有高雄市政府地政處新興地政事務所
    94 年7月22日高市地新一字第0940005868號函在卷可證）。
  (二)系爭土地於81年4 月10日，以贈與原因，移轉登記為被上訴
    人所有，並於83年3 月間，出賣並移轉登記予陳美諭等人（
    有高雄市政府地政處新興地政事務所94年7 月14日高市地新
    一字第0940005711號函、94年7 月22日高市地新一字第0940
    005868號函在卷可證）。
六、本院判斷：
  1.被上訴人所辯系爭土地係上訴人與兩造養母林麗妹達成協議
    ，由上訴人贈與給被上訴人等情，核與證人林麗妹證稱：上
    訴人與被上訴人都是伊與李華山共同收養之子女，系爭土地
    原為李華山所有，其死後，將之登記為上訴人所有，因上訴
    人積欠地下錢莊債務，伊幫上訴人還債，乃要求上訴人將系
    爭土地移轉給被上訴人，上訴人同意，並將印鑑章交給伊，
    伊再交給被上訴人辦理系爭土地所有權移轉登記等語相符（
    見原審卷第111 頁），並有高雄市政府地政處新興地政事務
    所94年7 月14日高市地新一字第0940005711號函檢附辦理上
    開贈與移轉登記之系爭印鑑證明在卷可證（原審卷第76頁）
    。上訴人亦自承林麗妹確實有幫其清償債務，系爭印鑑證明
    係其所申請等情（見原審卷第112 頁、第108 頁，本院卷第
    26頁）。衡以林麗妹證詞應可採認。是被上訴人前揭抗辯，
    堪信屬實。
  2.上訴人雖以：系爭印鑑證明係因林麗妹表示欲辦理系爭土地
    「繼承」登記，始於80年6 月21日申請，並交予林麗妹云云
    。然查，辦理上開贈與移轉登記之系爭印鑑證明，係上訴人
    允諾將系爭土地移轉登記予被上訴人，而交予林麗妹憑以辦
    理一節，已據林麗妹證述無訛，已如前述。又系爭土地於73
    年10月間即已辦畢繼承登記，有高雄市政府地政處新興地政
    事務所94年7 月22日高市地新一字第0940005868號函檢附之
    土地登記簿1 份附卷可稽（原審卷第83頁），該繼承登記之
    時間即在系爭辦理以贈與為原因之移轉登記（81年）前7 年
    之73年間，則上訴人主張交付系爭印鑑證明係因林麗妹表示
    為辦理「繼承」登記，始而為之，委無足取。上訴人雖另主
    張，73年10月間上訴人因犯軍法於台南監獄服刑至77年方始
    假釋出獄，此段期間上訴人如何辦理繼承登記，上訴人於80
    年以前根本不知系爭土地已辦妥繼承登記云云；惟上訴人於
    稱：「（問：78年以後，上訴人有拿系爭土地向別人抵押借
    款？）答：是的，我有拿這塊土地向代書借500,000 元但沒
    有設定抵押，我母親知道這件事，是我母親主動幫我還這筆
    錢，去把權狀拿回來，當時該權狀所有權人是我。」（本院
    卷第28頁）。上訴人既已自承78年以後，有持系爭土地（之
    所有權狀）向別人借款，當時該權狀所有權人係上訴人，則
    其辯稱不知系爭土地已辦妥繼承登記，自無可採。上訴人既
    與林麗妹達成協議，由上訴人將系爭土地移轉登記予被上訴
    人所有，則被上訴人取得系爭土地之所有權，自有法律上之
    原因，非屬不當得利，應堪認定。
七、綜上所述，上訴人基於不當得利之法則，訴請被上訴人給付
    1,495,421 元，及自94年8 月6 日起至清償日止，按週年利
    率5%計算之利息，為無理由。原審為上訴人敗訴之判決，核
    無違誤，上訴意旨求予廢棄為無理由，應予駁回。
據上論結，本件上訴為無理由，依民事訴訟法第385 條第1 項、
第449 條第1 項、第78條、第463條，判決如主文。
中    華    民    國    95    年    1     月    24    日
                            民事第六庭
                                審判長法官  許明進
                                法      官  謝肅珍
                                法      官  張明振
以上正本證明與原本無異。
本判決不得上訴。
中    華    民    國    95    年    1     月    25    日
                                書  記  官  彭筱瑗
                                                      Q


司法院資訊處製作；財團法人民間司法改革基金會備份。
